【裁判字號】    99,上訴,621
【裁判日期】    990705
【裁判案由】    偽造文書
【裁判全文】
臺灣高等法院高雄分院刑事判決         99年度上訴字第621號
上  訴  人  臺灣高雄地方法院檢察署檢察官
被      告  丙○○
選任辯護人  侯勝昌律師
            楊靖儀律師
            朱淑娟律師
上列上訴人因被告偽造文書案件，不服臺灣高雄地方法院98年度
訴字第794 號中華民國99年2 月3 日第一審判決（起訴案號：臺
灣高雄地方法院檢察署98年度偵字第4271號），提起上訴，本院
判決如下：
    主  文
上訴駁回。
    理  由
一、公訴意旨略以：被告丙○○(一)明知未得告訴人乙○○之授權
    或同意，竟基於行使偽造私文書及使公務員登載不實之犯意
    ，於不詳時地，盜刻告訴人乙○○之印章後，於民國96年3
    月20日，在「宥陞橡膠科技有限公司」（下稱宥陞公司）之
    股東同意書上偽簽「乙○○」之署名，並持上開偽刻之告訴
    人乙○○印章，蓋印在股東同意書及公司章程上，共計偽造
    「乙○○」之署名1 枚及印文2 枚，以此方式冒用告訴人乙
    ○○之名義，偽造內容為告訴人即原股東甲○○出資額新台
    幣（下同）50萬元部分，轉讓由告訴人乙○○承受事宜之私
    文書。復於96年3 月30日，持上開偽造之私文書，向經濟部
    中部辦公室（起訴書誤為高雄市政府建設局）申請變更登記
    而據以行使，致使該單位承辦人員將告訴人乙○○為宥陞公
    司股東之不實事項，登載於職務上所掌之有限公司變更登記
    表上，足以生損害於告訴人乙○○及經濟部對公司管理之正
    確性；(二)明知未得告訴人甲○○、乙○○之授權或同意，竟
    另基於行使偽造私文書及使公務員登載不實之犯意，於不詳
    時地，盜刻告訴人甲○○之印章後，於97年7 月1 日在宥陞
    公司之股東同意書上偽簽「甲○○」、「乙○○」之署名，
    並持上開偽刻之告訴人甲○○、乙○○印章，蓋印在股東同
    意書及公司章程上，共計偽造「甲○○」之署名1 枚、印文
    2 枚及「乙○○」之署名1 枚及印文2 枚，以此方式，冒用
    告訴人甲○○、乙○○之名義，偽造內容為案外人李玉怡、
    李依菁、張菊珍、李佳原、李嘉偉、乙○○、巫庭光之出資
    額轉讓由告訴人甲○○承受事宜及改推告訴人乙○○為董事
    ，執行業務並對外代表公司事宜之私文書。復於97年7 月11
    日，持上開偽造之私文書及以上開偽刻之告訴人乙○○印章
    ，蓋用在有限公司變更登記表「代表公司負責人印章」欄內
    ，偽造「乙○○」之印文1 枚後，向經濟部中部辦公室（起
    訴書誤為高雄市政府建設局）申請變更登記而據以行使，致
    使該單位承辦人員將告訴人甲○○為宥陞公司股東及告訴人
    乙○○為宥陞公司董事之不實事項，登載於職務上所掌之有
    限公司變更登記表上，足以生損害於告訴人甲○○、乙○○
    及經濟部對公司管理之正確性，因認被告涉犯刑法第216 條
    、第210 條之行使偽造私文書及同法第214 條之使公務員登
    載不實等罪嫌。
二、按犯罪事實應依證據認定之，無證據不得認定犯罪事實；不
    能證明被告犯罪者，應諭知無罪之判決，刑事訴訟法第154
    條第2 項、第301 條第1 項前段分別定有明文。復事實之認
    定，應憑證據，如未能發現相當證據，或證據不足以證明，
    自不能以推測或擬制之方法，為裁判基礎；又認定不利於被
    告之事實，須依積極證據，苟積極證據不足為不利於被告事
    實之認定時，即應為有利被告之認定，更不必有何有利之證
    據；再認定犯罪事實，所憑之證據，雖不以直接證據為限，
    間接證據亦包括在內，然無論直接或間接證據，其為訴訟上
    之證明，須於通常一般之人均不致於有所懷疑，而得確信其
    為真實之程度者，始得據之為有罪之認定，倘其證明尚未達
    到此一程度，而有合理性懷疑之存在時，即無從為有罪之認
    定（最高法院30年上字第816 號、40年台上字第86號、76年
    台上字第4986號判例意旨參照）。
三、公訴人認被告涉犯前開罪嫌，係以被告之供述、證人乙○○
    、甲○○於偵查、審理中之證述、宥陞公司於96年3 月20日
    之股東同意書、公司章程、96年3 月30日之變更登記表、97
    年7 月1 日之股東同意書、公司章程、97年7 月11日之變更
    登記表為其論據。訊據被告堅決否認有何偽造文書之犯行，
    辯稱：本案是經過告訴人乙○○、甲○○授權我辦理，簽名
    是乙○○、甲○○本人簽的，印章是他們交給我的，我沒有
    盜刻印章，也沒有偽造他們的簽名等語。經查：
  (一)被告於96年3 月20日製作宥陞公司股東同意書一份，其上記
    載「原股東甲○○出資額50萬元部分，轉讓由乙○○承受」
    等文義，同日又製作宥陞公司章程一份，記載「股東乙○○
    出資額50萬元整」等內容，被告在該同意書及公司章程上蓋
    用宥陞公司及告訴人乙○○、甲○○之印章後，復於96年3
    月30日，持上開股東同意書及公司章程，向經濟部中部辦公
    室申請變更登記，使該承辦之公務員將告訴人乙○○為宥陞
    公司股東及其出資額為50萬元之事項，登載於職務上所掌之
    有限公司變更登記表上；另被告於97年7 月1 日製作宥陞公
    司股東同意書一份，其上記載「改推乙○○為董事，執行業
    務並對外代表公司」及「李玉怡、李依菁、張菊珍、李佳原
    、李嘉偉、乙○○、巫庭光之出資額轉讓由甲○○承受」等
    事宜，同日又製作宥陞公司章程一份，記載「股東乙○○出
    資額5 萬元，股東甲○○出資額1095萬元」等內容，被告在
    該同意書及公司章程上蓋用宥陞公司及告訴人乙○○、甲○
    ○之印章後，復於97年7 月11日，持上開股東同意書及公司
    章程，向經濟部中部辦公室申請變更登記，使該承辦之公務
    員將告訴人乙○○為宥陞公司董事及其出資額為5 萬元、股
    東甲○○出資額為1095萬元之事項，登載於職務上所掌之有
    限公司變更登記表上；又上開96年3 月20日股東同意書及97
    年7 月1 日股東同意書，其上均有告訴人乙○○、甲○○之
    署名各一枚等情，業經被告供認不諱，並經告訴人乙○○、
    甲○○指訴綦詳，復有宥陞公司96年3 月20日股東同意書暨
    公司章程、96年3 月30日有限公司變更登記表、97年7 月1
    日股東同意書暨公司章程、97年7 月11日有限公司變更登記
    表各1 份在卷可稽（偵卷一第33-44 頁），此部份事實已足
    堪認定。
  (二)告訴人乙○○、甲○○雖指訴渠等並未授權被告製作上開股
    東同意書、公司章程及辦理宥陞公司變更登記。惟宥陞公司
    與案外人藍正成曾於95年11月22日簽訂「和解協議書」，其
    中第6 條約定：宥陞公司、藍正成同意由宇炤興業股份有限
    公司（下稱宇炤公司）以20萬元承購宥陞公司執照，辦理股
    東股權轉讓及名義變更，宥陞公司股東於宇炤公司給付價款
    同時同意股權轉讓簽章，並由其時為宥陞公司董事之告訴人
    甲○○簽名；告訴人甲○○並於宥陞公司同日之股東同意書
    上簽名同意將辦理股權移轉所需證件、公司印章、股東印章
    交付，並同意宇炤公司代表人或其指定之人（按即被告）代
    為簽名、用印辦理公司變更登記及相關作業等情，業經告訴
    人甲○○於原審證稱：宥陞公司95年11月22日股東同意書（
    偵卷一第209 頁）上之大小章均屬正確，和解協議書（第21
    1 頁）上之簽名是我所親簽等語（原審卷二第55頁）及於偵
    查中指稱：宥陞公司賣給宇炤公司的事情都交給被告去處理
    等語（偵卷一第160 頁），且有95年11月22日宥陞公司股東
    同意書及和解協議書各1 份在卷可查（偵卷一第209 、211
    頁）。足證被告於95年11月間，確實曾因宇炤公司購買宥陞
    公司一事，經告訴人甲○○授權辦理股權移轉事宜等情，亦
    堪認定。
  (三)就上開95年11月22日所示股權移轉事宜，證人乙○○於原審
    證稱：我曾於91年間擔任宇炤公司之榮譽股東，提供專業知
    識給該公司，我記得被告曾經在我當時大順一路住處說過宇
    炤公司與宥陞公司合作設廠事宜，也有講過因要概括承受宥
    陞公司的股份，故所有宇炤公司之股東都要擔任宥陞公司的
    股東等語（原審卷一第56、57反-58 頁）。而被告將告訴人
    乙○○登記為宥陞公司股東之時間為96年3 月30日，距前開
    95年11月22日股權移轉決議僅4 個月，又被告於96年3 月30
    日及97年7 月11日申請辦理宥陞公司變更登記時，曾檢附告
    訴人乙○○於95年11月5 日所核發之新式身份證影本，有經
    濟部中部辦公室所提供之身份證影本傳真資料附卷可稽（原
    審卷一第49頁）。足見被告辦理前開股權移轉事宜而欲將告
    訴人乙○○登記為宥陞公司股東及董事時，確曾於事前告知
    告訴人乙○○，並於取得告訴人乙○○之新式身份證後據以
    登記辦理，否則被告斷無可能取得告訴人甲○○之新式身分
    證。再告訴人乙○○雖否認上開96年3 月20日及97年7 月10
    日之股東同意書、公司章程其上之簽名、印文為其本人所有
    ，惟參諸告訴人乙○○知悉前開95年11月22日股權移轉事宜
    並將其新式身分證交付被告，及其於偵查中曾證述：被告曾
    向我表示會計方面需要用到我的私章，所以我同意被告去刻
    印章等語（偵卷一第156-157 頁）以觀，告訴人乙○○應有
    授權被告辦理本案股權移轉及變更登記等事宜，辜不論系爭
    股東同意書及公司章程其上是否經由乙○○本人親自簽名、
    蓋章，均不影響告訴人乙○○授權被告處理本案之合法性及
    效力。被告辯稱：本案經告訴人乙○○同意並授權辦理等語
    ，即非無據。準此，縱認系爭股東同意書及公司章程其上之
    乙○○簽名及蓋印係被告所為，亦難認被告有偽造文書犯行
    。
  (四)證人乙○○另於原審證稱：被告雖有向我表示上開股權移轉
    事宜，但我認為我只是宇炤公司的榮譽股東，故認為實際上
    這件事和我沒有關係，也沒有詳細去瞭解，被告拿我的身份
    證只說是業務上需要等語（原審卷一第57-58 反頁）。然被
    告於取得告訴人乙○○之新式身份證時，既已向其告知當時
    宇炤公司與宥陞公司股權移轉之事，並要求其交付該身份證
    ，衡諸常情，告訴人乙○○主觀上應即知悉被告向其索取身
    份證係為辦理股權轉讓之事。又證人乙○○於原審先係證稱
    ：我只有於91年間將身份證影本交給被告，只有交過這1 次
    身份證影本等語（原審卷二第56頁），嗣經原審法官提示上
    開新式身份證後，始改稱上開情節，是其所述已有前後不一
    之瑕庛。再其於原審亦證稱：我會知道被列為宥陞公司股東
    一事，是被告於97年5 月拿扣繳憑單給我時才發現等語（原
    審卷二第56反-57 頁），然若被告確實有偽造文書之犯行，
    按常理被告應係極力掩飾其犯行，當無可能主動將其犯罪之
    結果告知告訴人乙○○。證人乙○○此部指述，前後矛盾且
    與常理不符，尚難採信。再告訴人乙○○於91、92年間，擔
    任宇炤公司、珆鼎公司股東，因公司虧損，並無紅利分配等
    情，雖據被告於偵查中供認屬實( 見偵查一卷第161 頁) ；
    然而影響商業利潤之原因甚多，並無一定之規則可循，告訴
    人乙○○於96年間，因預估前景看好而同意擔任宥陞公司之
    股東及董事，亦非無可能，殊難因其前未獲利即推論其不可
    能同意擔任宥陞公司之股東及董事。
  (五)告訴人甲○○雖指述：前開96年3 月20日、97年7 月11日股
    東同意書均屬偽造云云。惟其於本院證述：96年3 月20日及
    97年7 月11日股東同意書是我簽名的，印章是我放在會計師
    那邊等語( 見本院卷第88、89頁) 。準此，告訴人甲○○對
    於上開股東同意書上其本人之簽名及印章之真正均不爭執，
    則其所述：上開股東同意書是被告所偽造云云，即乏根據。
    又前開96年3 月20日、97年7 月11日之股東同意書、公司章
    程，其上之宥陞公司印文必須與宥陞公司變更登記事項卡之
    印鑑章相符，始得辦理變更登記，此為公眾週知之事實。被
    告持前開96年3 月20日、97年7 月11日之股東同意書、公司
    章程向經濟部中部辦公室申請辦理變更登記完畢，可見該股
    東同意書及公司章程上之宥陞公司印文為真正；而宥陞公司
    之印鑑章由告訴人甲○○保管乙情，業據告訴人甲○○於本
    院證述明確( 見本院卷第89頁反面) 。綜上，足證上開股東
    同意書、宥陞公司章程及宥陞公司變更登記事項等，告訴人
    甲○○均知情且授權被告辦理，應可認定。
  (六)末按，認定犯罪事實應依證據，為刑事訴訟法所明定，故被
    告否認犯罪事實所持之辯解，縱屬不能成立，仍非有積極證
    據足以證明其犯罪行為，不能遽為有罪之認定，最高法院30
    年上字第1831號判例意旨可供參照。查被告雖於偵查及原審
    準備程序中供稱：96年3 月20日、97年7 月1 日股東同意書
    都是由我代簽等語，其於偵查中並具狀陳述：被告因為公司
    總經理，自認為對負責而順手簽寫相關人名字以示負責等語
    ( 見偵查一卷第142 頁) ；嗣被告於原審及本院審理中改稱
    ：上開股東同意書是由乙○○、甲○○親自簽名云云；被告
    此部分供述前後不一，雖有瑕疵。惟告訴人乙○○、甲○○
    於偵查、審理中所為指述，既有前開可議之處，尚難遽予採
    信。自不能因被告就此部份有前後供述不一之情形，即遽為
    被告不利之認定。
  (七)綜上所述，被告所辯本案係經告訴人乙○○、甲○○授權辦
    理等情，應屬可採。從而公訴人所持之前開論據，均無法採
    為認定被告犯罪之證據；此外，復查無其他積極證據足資證
    明被告有何偽造文書之犯行，被告被訴行使偽造私文書、使
    公務員登載不實罪自屬不能證明。
五、原審因而以不能證明被告犯罪，而為被告無罪之諭知，核無
    違誤；檢察官上訴意旨，猶執前詞，指摘原判決不當，為無
    理由，應予駁回。
據上論斷，應依刑事訴訟法第368 條，判決如主文。
本案經檢察官方娜蓉到庭執行職務。
中    華    民    國    99    年    7     月    5     日
                  刑事第九庭    審判長法  官   莊秋桃
                                      法  官   田平安
                                      法  官   范惠瑩
以上正本證明與原本無異。
如不服本判決應於收受本判決後10日內向本院提出上訴書狀，其
未敘述上訴理由者，並得於提起上訴後10日內向本院補提理由書
狀（均須按他造當事人之人數附繕本）「切勿逕送上級法院」。
中    華    民    國    99    年    7     月    5     日
                                      書記官   戴育婷

司法院資訊處製作；財團法人民間司法改革基金會備份。
